【裁判字號】    91,上易,3509
【裁判日期】    920227
【裁判案由】    傷害
【裁判全文】
臺灣高等法院刑事判決                          九十一年度上易字第三五九號
    上  訴  人  臺灣新竹地方法院檢察署檢察官
    上  訴  人
    即  被  告  甲○○
    選任辯護人  王耀星律師
    被      告  丙○○
                丁○○
                乙○○
右上訴人因被告等傷害案件，不服臺灣新竹地方法院九十年度易字第六二九號，中華
民國九十一年七月三日第一審判決（起訴案號：臺灣新竹地方法院檢察署九十年度偵
字第三一二八號）提起上訴，本院判決如左：
    主  文
原判決撤銷。
丙○○、丁○○、乙○○共同傷害人之身體，各處有期徒刑陸月，如易科罰金，均以
參佰元折算壹日。
甲○○傷害人之身體，處拘役伍拾日，如易科罰金，以參佰元折算壹日。
    事  實
一、甲○○於民國九十年四月二十日上午六時時許，在新竹市○○路四百五十四號之
    「明湖撞球場」內，與不詳姓名者在撞球，六時五十四分許，丙○○從門口進來
    撞球場，乙○○、丁○○亦跟著進來，另外一位真實姓名不詳綽號「嘟嘟」的成
    年男子則在門口等候，丙○○進來之後，走向甲○○，對甲○○說：「你們等一
    下都不要動，等一會，我做什麼事情，你們都不要插手」等語，甲○○回以：「
    我等一下就要上班了，你們的事，與我無關」等語，乙○○與丁○○亦走向前去
    圍著甲○○，丙○○並用右手推甲○○左臂膀二下，甲○○因而往後退，丙○○
    又用右手推甲○○左肩一下，並用腳踹甲○○，出拳揮打甲○○的臉部，甲○○
    當時沒有反擊的動作，丙○○站著跟甲○○講話，嗣丁○○與乙○○二人暫先離
    開丙○○幾步，讓丙○○與甲○○單獨講話，丙○○邊講話又邊推甲○○左肩膀
    二下，第二次甲○○也回推一下，丙○○又要推甲○○時，甲○○即以右拳由下
    往上毆擊丙○○身體左側，二個人乃互毆扭打在一起，乙○○與丁○○二人見狀
    ，與丙○○共同基於傷害之犯意聯絡，也趕過來共同毆打甲○○，丙○○、丁○○、乙○○三人分持撞球竿追打甲○○，甲○○在被追打之過程中，亦拾起地上
    一支撞球竿回擊丙○○等三人，四人互毆在一起，六點五十六分許，甲○○從撞
    球場後半段角落走出來，沒有人攙扶，摸著頭走開，嗣丙○○拿起手機與外界聯
    絡，乙○○將撞球竿放在肩膀上走來走去，甲○○從地上撿起掉落的眼鏡，丁○○見狀又拿起球竿往甲○○背部打了三下，甲○○要走出去，門口之「嘟嘟」亦
    基於與丙○○等人共同傷害之犯意聯絡，把甲○○從外推室內，丙○○繼又持撞
    球竿毆打甲○○，甲○○往裡面跑，其他的人又追進去，嗣甲○○又從屋內走出
    來，其他的人又尾隨出來追打甲○○，六點五十九分許，丁○○再持撞球竿毆打
    甲○○一下，丙○○等四人圍著甲○○，七點零一分許，甲○○四人又用球竿共
    同毆打甲○○，甲○○要走出去，七點零二分許，甲○○又被四人打進來，四人
    又共同繼續毆打甲○○，致甲○○受有頭部五處撕裂傷、腦震盪及背部與左肘挫
    傷等傷害，丙○○則受有雙手肘及左側頭部挫傷之傷害。
二、案經被害人甲○○及丙○○分別訴由新竹市警察局第三分局報請臺灣新竹地方法
    院檢察署檢察官偵查起訴。
    理  由
一、訊據被告丙○○、丁○○及乙○○固不否認曾徒手及持撞球杆毆打被告甲○○，
    惟均矢口否認有何共同傷害被告甲○○之犯意，被告丙○○辯稱：當時是甲○○
    先拿撞球杆打伊，才會打他。後來甲○○本來要走了，但走到櫃檯邊時，又拿球
    和電話要打伊等，所以三人才一起打他云云。被告乙○○辯稱：當時注意到時是
    丙○○趴在地上，甲○○拿撞球杆在打他，而伊和丁○○是先被甲○○拿撞球杆
    打，才會拿撞球杆打他云云。被告丁○○辯稱：是甲○○先徒手打丙○○，又徒
    手打伊，才徒手和他發生爭執，後來是甲○○先拿撞球杆打伊，才會拿撞球杆自
    衛云云。又被告甲○○則矢口否認有何傷害犯行。辯稱：丙○○會受傷，可能是
    因打伊時不小心打到自己，伊沒有要和對方打架之意，是因被對方打，才會基於
    防衛之意而為反擊，屬於正當防衛云云。惟查：
  (一)、右揭事實，業經本院當庭勘驗案發當時拍攝之錄影帶，查明屬實，製有勘驗筆
      錄在卷可佐，並經證人即案發當時在撞球場櫃檯內之店員彭瑞欽於原審結證屬
      實（原審卷第八十四頁、第八十五頁），而告訴人甲○○、丙○○分別受有前
      揭事實欄所載之傷害，亦有診斷證明書二紙在卷（偵查卷第十五頁、第十六頁
      ）可資佐證。
  (二)、被告丙○○、丁○○、乙○○等人確實有與真實姓名不詳綽號「嘟嘟」之成年
      而現場確實有綽號「嘟嘟」之人之事實，亦經被告丙○○、丁○○、乙○○等
      人於警詢時陳明在卷（偵查卷第六頁、第七頁、第十頁）。
  (三)、告訴人甲○○與被告丙○○、丁○○、乙○○及綽號「嘟嘟」等四人本不認識
      ，如前揭錄影帶所示，本件係被告丙○○等人因與他人有糾紛而遷怒甲○○，
      丙○○先出手推甲○○之左肩，並用腳踹甲○○，導致甲○○亦動手毆打丙○○而引發丙○○等四人分持撞球竿共同毆打甲○○，是以被告丙○○辯稱：當
      時是甲○○先拿撞球杆打伊，才會打他。後來甲○○本來要走了，但走到櫃檯
      邊時，又拿球竿和電話要打伊等，所以三人才一起打他云云；被告乙○○辯稱
      ：當時注意到時是丙○○趴在地上，甲○○拿撞球杆在打他，而伊和丁○○是
      先被甲○○拿撞球杆打，才會拿撞球杆打他云云；被告丁○○辯稱：是甲○○
      先徒手打丙○○，又徒手打伊，才徒手和他發生爭執，後來是甲○○先拿撞球
      杆打伊，才會也拿撞球杆自衛云云，顯與錄影帶所顯示之情形不符，自不足採
      。
  (四)、按「正當防衛必須對於現在不法之侵害始得為之，侵害業已過去，即無正當防
      衛可言。至彼此互毆，又必以一方初無傷人之行為，因排除對方不法之侵害而
      加以還擊，始得以正當防衛論。故侵害已過去後之報復行為，與無從分別何方
      為不法侵害之互毆行為，均不得主張防衛權。」最高法院三０上字第一０四０
      號著有判例。本件被告丙○○先出手推甲○○之左肩，並用腳踹甲○○，甲○○隨即出手毆打丙○○而引發丙○○等四人分持撞球竿共同毆打甲○○，甲○○亦持球竿毆打丙○○，並無從分別何方為不法侵害，揆諸前揭判例意旨，足
      徵甲○○之毆打丙○○，尚難認係正當防衛，是以被告甲○○辯稱：伊係正當
      防衛云云，並不足採。
  (五)、本件事證明確，被告丙○○、丁○○、乙○○等人毆打甲○○之犯行，被告甲○○毆打丙○○之犯行，均堪認定，應依法論科。
二、核被告丙○○、丁○○、乙○○與綽號「嘟嘟」之成年男子等四人共同毆打甲○○成傷，被告甲○○毆打丙○○成傷，均係犯刑法第二百七十七條第一項之普通
    傷害罪。被告丙○○、丁○○、乙○○與真實姓名不詳綽號「嘟嘟」之成年男子
    間就共同傷害甲○○之部分，有犯意聯絡及行為分擔，均為共同正犯。
三、原審以事證明確，對被告等予以論科，固非無見，惟查：
  (一)、本件被告丙○○、丁○○、乙○○與另一真實姓名不詳綽號「嘟嘟」之成年男
      子共同傷害甲○○之犯行，原審判決就「真實姓名不詳綽號『嘟嘟』之成年男
      子間確有參與共同傷害犯行」疏未認定，尚有未合。
  (二)、原審憑以認定事實之勘驗筆錄，其記載內容，與本院受命法官及合議庭審判期
      日當庭勘驗之情形，並不完全相符，有本院勘驗筆錄在卷可資比對，足徵原審
      認定事實尚有不符事實之處。
  (三)、按「法院對有罪之被告科刑，應符合罪刑相當之原則，使罰當其罪，此所以刑
      法第五十七條明定科刑時應審酌一切情狀，尤應注意該條所列十款事項以為科
      刑輕重之標準。」最高法院九十年台非字第三四五號判決採同一見解。本件事
      故之發生，起因於丙○○先動手推甲○○之左肩，丙○○、丁○○、乙○○等
      人之推、踹與圍睹，導致引發甲○○之出手毆打丙○○；甲○○原先是手無寸
      鐵，丙○○等人則分持撞球竿共同毆打甲○○；被告丙○○等四人人多勢眾，
      被告甲○○則孤掌難鳴；甲○○受有頭部五處撕裂傷、腦震盪及背部與左肘挫
      傷等傷害，丙○○則僅受有雙手肘及左側頭部挫傷之傷害，審酌上開各被告犯
      罪之動機、手段、所生之危害以及犯後態度等一切情狀，原審對被告丙○○等
      三人僅諭知有期徒刑四月，被告甲○○則諭知有期徒刑三月，其量刑顯有違罪
      刑相當原則至明。
四、上訴人即被告甲○○以量刑過重而指摘原審判決不當，為有理由；檢察官依告訴
    人甲○○之請求而對被告丙○○、丁○○、乙○○等人上訴，其上訴意旨略以：
    被告丙○○、丁○○、乙○○共同造成伊腦部震盪、蜘蛛網膜下腔出血，陷入昏
    迷狀態，身體受有嚴重傷害，應構成殺人未遂罪，原審僅量處被告丙○○等人有
    期徒刑三月，顯然過輕，且原審就被告丙○○等三人所涉妨害自由部分犯行漏未
    調查，亦有不妥，再者被告丙○○等三人均未與告訴人甲○○和解云云，而指摘
    原判決不當，惟查：
    (一)、告訴人甲○○於警詢時，僅提出傷害之告訴，有警詢筆錄在卷可佐（偵查卷
        第四頁）；嗣於檢察官偵查時，提出之告訴狀亦未提及「殺人未遂」與「妨
        害自由」之告訴，亦有告訴狀在卷（偵查卷第五十六頁至第五十九頁）可稽
        ，檢察官之起訴書，亦僅起訴被告丙○○等三人共同傷害，並未認定有「殺
        人未遂」或「妨害自由」之犯行，檢察官依告訴人甲○○之請求提起本件上
        訴後，第二審到庭實行公訴之檢察官於本院審理時亦表示「看錄影帶的結果
        ，並沒有妨害自由，請依法判決」，有本院審判筆錄在卷可證。
    (二)、關於告訴人指訴被告丙○○等人妨害自由部分，業經被告丙○○等三人於原
        審審理中堅決否認在卷，證人即在場目睹案發經過之彭瑞欽於原審證稱：「
        甲○○要往門口跑時，並沒有人阻攔他，當時是因他一個人打不過三個人，
        也受傷，所以就拿著撞球杆往門口跑，另外三個人就追過去，甲○○在門口
        處跌倒，又馬上爬起來跑到門口，自動門一開，他就跑出去了。其他三個人
        中有一個有追出去，但也是追到門口一、二公尺處，就回來了。」；「（原
        審問：從頭到尾，被告甲○○有無被其他三人限制行動自由？）答：沒有」
        等語明確，且觀上揭錄影帶內容，亦未發現被告丙○○、丁○○及乙○○三
        人有以私行拘禁或類似之其他方法剝奪被告甲○○行動自由之行為，是以檢
        察官依告訴人甲○○之請求而上訴所指「被告三人犯有殺人未遂、妨害自由
        」云云，尚屬無據。
    (三)、至於丙○○等多人分持撞球竿共同毆打甲○○，致甲○○受有頭部五處撕裂
        傷、腦震盪及背部與左肘挫傷等傷害，傷勢嚴重，原審對被告丙○○等三人
        僅諭知有期徒刑四月，其量刑確有違罪刑相當原則之意旨，已如前述，是以
        就此部分，檢察官之上訴為有理由。
五、原審判決既有前開瑕疵而無可維持，自應由本院將原審判決撤銷改判。爰審酌被
    告丙○○等人犯罪之動機、目的，本件事故之發生，起因於丙○○先動手推甲○○之左肩，丙○○、丁○○、乙○○等人之推、踹與圍睹，致引發甲○○之出手
    毆打丙○○；甲○○原先是手無寸鐵，丙○○等人則分持撞球竿共同毆打甲○○
    ；被告丙○○等人多勢眾，被告甲○○則孤掌難鳴；甲○○受有頭部五處撕裂傷
    、腦震盪及背部與左肘挫傷等傷害，丙○○則僅受有雙手肘及左側頭部挫傷之傷
    害等及其他一切情狀，就被告丙○○、丁○○、乙○○部分，各量處有期徒刑六
    月，被告甲○○部分，量處拘役五十日，並各諭知易科罰金之折算標準，以資懲
    儆。又被告等人所持以為前開犯行所用之撞球杆，均未扣案，且均係被告等隨手
    在案發地點之撞球場所拿取使用，均非被告等所有之物，爰不予以沒收之宣告。
六、另告訴人甲○○於原審時另指訴稱：被告等人另犯刑法第三百零二條之妨害自由
    罪嫌；當時其放在上衣口袋內的錢亦在被毆的過程中被人拿走，被告等人犯強盜
    罪云云，惟查：告訴人甲○○指訴其放置在上衣口袋中之金錢被人拿走云云，業
    經檢察官於起訴書中認因被告甲○○未舉證當時其身上確有現金，而被告三人均
    堅決否認此部分犯行，是尚難僅以告訴人即被告甲○○之單一指訴即為被告丙○○、丁○○及乙○○三人確有此部分犯行之認定，而被告甲○○於原審歷次調查
    、審理過程中亦僅空言指訴：其上衣口袋中之金錢遭人拿走等情，且自承：沒有
    看到是誰拿走等語，並未再提出其他有異於偵查過程中之任何具體資料供以審酌
    。此外，被告甲○○均無法提供足以證明其所指述者為真實之任何具體證據資料
    供調查以實其說，自難認其北部分之指訴為真實，附此敘明。
七、被告丙○○、丁○○、乙○○經合法傳喚，均無正當理由均不到庭，爰不待其陳
    述逕行判決。
據上論斷，應依刑事訴訟法第三百六十九條第一項前段、第三百六十四條、第三百七
十一條、第二百九十九條第一項前段，刑法第二十八條、第二百七十七條第一項、第
四十一條第一項前段，罰金罰鍰提高標準條例第一條前段、第二條，判決如主文。
本案經檢察官周誠南到庭執行職務。
中      華      民      國    九十二    年      二      月    二十七    日
                              台灣高等法院刑事第二庭
                                  審判長法  官  蔡  長  溪
                                        法  官  楊  貴  志
                                        法  官  林  俊  益
右正本證明與原本無異。
不得上訴。
                                        書記官  陳  明  琴
中      華      民      國    九十二    年      二      月    二十七    日
附錄：本案論罪科刑法條全文
刑法第二百七十七條
傷害人之身體或健康者，處三年以下有期徒刑、拘役或一千元以下罰金。


司法院資訊處製作；財團法人民間司法改革基金會備份。
